【裁判字號】    96,訴,837
【裁判日期】    970226
【裁判案由】    慰撫金
【裁判全文】
高雄高等行政法院判決
                                     96年度訴字第00837號
                              .
原      告  甲○○
被      告  高雄縣政府
代  表  人  乙○○縣長
訴訟代理人  丙○○
            丁○○
上列當事人間慰撫金事件，原告不服教育部中華民國96年8月3日
台訴字第0960114829A號訴願決定，提起行政訴訟，本院判決如
下：
    主  文
原告之訴駁回。
訴訟費用由原告負擔。
    事  實
甲、事實概要：
原告係高雄縣五甲國民中學(下稱五甲國中)已故支領月退休金人
員曾慶福之遺族，因曾慶福於民國96年4月11日亡故，原告向其
夫之原服務機關五甲國中申請一次撫慰金，經該校以96年4月30
日五中人字第0960001041號函送被告辦理，旋經被告同年5月10
日以府人三字第0960098245號函核定遺族申請一次撫慰金案之領
受代表人為原告，實發金額為新台幣(下同)1,148,035元；公務
人員退休撫卹基金管理委員會亦依前揭號函以96年5月15日台管
業三字第0960613324號通知五甲國中，曾慶福一次撫慰金撥入遺
族指定帳戶，入帳金額為819,085元。原告不服，以其處理其夫
之喪事後，因心情煩悶未能冷靜思考而決定請領一次撫慰金，惟
考量子女未來權益，深感請領月撫慰金較符合原告之需求，又因
對人事法規不清楚，所獲得提供之資訊不足以判定如何選擇其優
劣，只好遵從人事人員之意見與見解，因誤信唯一的資訊來源，
而做出錯誤之同意表示，此實無可歸責於原告，符合民法第88條
第1項之規定，得主張撤銷原先之意思表示，而改為申請請領月
撫慰金云云，提起訴願，經遭決定駁回，遂提起本件行政訴訟。
乙、兩造之聲明：
一、原告聲明求為判決：
（一）訴願決定及原處分均撤銷。
（二）訴訟費用由被告負擔。
二、被告聲明求為判決：
（一）原告之訴駁回。
（二）訴訟費用由原告負擔。
丙、兩造主張之理由：
一、原告起訴意旨略謂：
(一)原告同意請領一次撫慰金乃在不正確資訊下所為之錯誤意思
    表示，依民法第88條之規定，應得主張撤銷該同意之意思表
    示，而變更改請領「月撫慰金」：
 1、按「意思表示之內容有錯誤，若表意人知其情事即不為意思
    表示者，表意人得將其意思表示撤銷之。」民法第88條著有
    明文，是意思表示之內容如有錯誤者，表意人得依民法第88
    條之規定，請求撤銷該錯誤之意思表示。
 2、謹查，原告對於人事法規相當陌生而不清楚，且五甲國中之
    人事主任為原告說明撫慰金之請領方式復表示：請領一次撫
    慰金有一筆較大的錢可以應用比較好，且表示原告本身也是
    領月退休之老師，故再領月撫慰金沒什麼意義，除此之外，
    對於請領一次或月撫慰金之優異與可能涉及原告之權益問題
    則均隻字未提，從而，原告實乃誤信五甲國中人事主任之建
    議，而做出錯誤之判斷，查，學校之人事主任乃原告所得接
    觸人事法規之第一手來源，人事主任應必然係最了解學校人
    事法規之人，原告乃於此信任之情況下，而做出錯誤之表示
    同意請領一次撫慰金，況查，辦理撫慰金請領事宜時間上極
    為倉卒，原告忙於喪事即已心力交瘁，六神無主，又怎可能
    有此時間再去詳加搜尋相關人事法規，得知請領撫慰金種類
    之不同與優異，從而，原告乃誤信了唯一的資訊來源即學校
    人事主任之建議，而做出錯誤之同意表示，此實無可歸責於
    原告，符合民法第88條第1項之規定，原告得主張撤銷原先
    之意思表示，此情尚祈請鈞院詳察，准予原告撤銷原先之同
    意之意思表示，而改為申請請領月撫慰金。
(二)懇請鈞院考量原告之經濟狀況，從寬免受學校教職員退休條
    例施行細則第31條之限制：復查，原告與已故之夫兩人終其
    一身奉獻於教育界，本想退休後得以輕鬆過日，然原告之夫
    卻如此年輕早逝，留下原告與4位小孩，除了自身生活需要
    與小孩之生活費外，尚有高堂待奉養，此皆端賴該月撫慰金
    之收入，質言之，是否得改請領月撫慰金之決定對原告而言
    ，實影響重大，法亦不外乎人情，從而，懇請鈞院酌情考量
    原告及原告家庭未來生活之經濟狀況，從寬認定免受學校教
    職員退休條例施行細則第31條之限制，如此亦始真正貫徹該
    條例等相關法律乃係在照顧教職員遺族生活之立法意旨。
(三)原告請求准予變更一次撫慰金改領月撫慰金案，五甲國中亦
    認原告因剛辦完喪事不久，心情憂傷難過，以致未能深思熟
    慮而冒然決定，其情可憫，且原告上有年邁公婆賴原告撫養
    ，又有子女4人，全家生計重擔在身，因此五甲國中96年9月
    20日以五中人字第0960002413號函致高雄縣政府，載明「本
    校故退休人員曾慶福遺族甲○○老師申請變更一次撫慰金改
    領月撫慰金案，如說明，請核轉上級諒情准予放寬請領，照
    護退休人員遺族之生活。」而被告亦以96年10月2日府人三
    字第0960218648號致函教育部，於函內說明第3、4稱「3 、
    惟該校再函報請准變更理由略以，鍾女士申請撫慰金時，該
    校主辦單位有口頭說明撫慰金請領種類，但未當面計算一次
    及月撫慰金差異，致渠未冷靜審慎選擇，嗣考慮上有公婆，
    下有子女4人必須擇領月撫慰金維持家計云云（詳如該校原
    函影本）。4、查鍾女士係於其喪夫後第17天申辦選擇一次
    撫慰金，體卹渠當時離棄之痛，自難言喻，致未能慎重選擇
    之常情，再查渠此後上奉公婆，下撫子女身肩繁重；且一次
    撫慰金雖已撥款入帳，渠仍保留未動支等事實，法律不外情
    理，爰再報請從寬核釋，以其尚未動支撫卹金之事實，准予
    改擇月撫慰金，俾本府重新審定。」足證被告亦同意將原告
    之一次撫慰金改為月撫慰金。
(四)按學校教職員退休條例施行細則第26條規定：「國（省）立
    學校教職員之退休案，由教育部審定，直轄市立學校由直轄
    市政府教育局審定，縣（市）立學校由縣（市）政府審定。
    」本件為縣立學校教職員之退休案，應由縣政府審定，故本
    件退休案之審定機關為被告，被告既表明同意將本件一次撫
    慰金改為月撫慰金，與原告之主張相同，對方之爭點已不存
    在，為此請求鈞院准予調解，由雙方成立和解，以節省司法
    資源。
(五)緣原告亡夫曾慶福係五甲國中支領月退休金之退休老師，不
    幸於96年4月11日亡故，由原告繼續支領該月退休俸之二分
    之一，不意在原告辦理喪事期間，五甲國中之人事室主任盧
    清池，曾多次來電告知：「妳應該辦理一次請領撫慰金，要
    用錢時可以有一整筆錢可用。」當時原告甫喪夫未幾，悲痛
    不已，焉有心思仔細去思惇盧主任之話中涵意，見盧主任熱
    心服務，聲聲催促辦理，不疑有它，乃簽字允辦。此即是被
    告均以學校教職員退休條例施行細則第31條規定：「退休人
    員或遺族依本條例擇領退休金、撫慰金及補償金之種類，均
    應於辦理時審慎決定，經主管教育行政機關審定並領取退休
    給與後，不得以任何理由請求變更。」被告雖揭櫫上開條款
    ，法有明定，然查該法條所謂「均應於辦理時審慎決定」，
    究係原告之審慎決定？抑或承辦人盧主任之決定？當原告發
    現錯誤時，央求變更改領月撫慰金，豈料該盧主任竟一反初
    衷，反而將自已未盡告知義務之失責，全都推到原告身上，
    原告亦忝為五甲國中之數學老師，焉會不知審慎決定之個人
    涵義，皆因盧主任之誤導，方鑄成此大錯，徒令原告唏噓，
    只得依法提起救濟。
(六)原告提起訴願時，訴願審議委員會主任委員並未依訴願法第
    64條之規定，要原告到場陳述意見，逕以一紙行政命令駁回
    原告之申請，難使原告心服口服。查五甲國中之人事室盧主
    任，不知何故？對原告夫婦等存有歧見，亡夫自退休後，從
    未領到3節禮金，全係同事告知，方知有此權益可享，詢及
    盧主任尚以未滿55歲而退休不能領取回應，原告不從，極力
    爭取，始於96年6月15日一次補發，5次共10,000元，凡此種
    種，五甲國中均有案可稽，祈望鈞院詳查，原告經此案後所
    受之冤屈，莫此為甚。原告生於36年1月8日，以國民平均餘
    命來計算，尚有18年可活，然原告尚有年邁父母需要奉養，
    萬一有個差池，勢將無以為繼，長此以往，退休金必告用罄
    ，坐吃山空，後果將不堪設想。
二、被告答辯意旨略謂：
(一)原告係五甲國中已故支領月退休金人員曾慶福之遺族，曾慶
    福於96年4月11日亡故，原告向曾慶福原服務機關五甲國中
    申請一次撫慰金，並經該校於96年4月30日以五中人字第096
    0001041號函送被告，並經被告於96年5月10日以府人三字第
    0960098245號函核定。被告前開處分書經五甲國中於96年5
    月16日以掛號寄送原告，並據原告表示於96年5月21日收悉
    ，被告及公務人員退休撫卹基金管理委員會依前揭處分書分
    別於96年5月24日及6月6日撥款入原告帳戶。
(二)按89年1月12日總統華總一義字第8900002280號令修正公布
    之「學校教職員退休條例」第14條之1第1項規定，依本條例
    支領月退休金或兼領月退休金人員死亡時，另給與遺族一次
    撫慰金。同條第3項規定，遺族為父母、配偶或未成年子女
    者，如不領一次撫慰金時，得按原領月退休金之半數，或兼
    領月退休金之半數，改領月撫慰金。及學校教職員退休條例
    施行細則第31條規定，退休人員或遺族依本條例擇領退休金
    、撫慰金及補償金之種類，均應於辦理時審慎決定，經主管
    教育行政機關審定並領取退休給與後，不得以任何理由請求
    變更，合先敘明。
(三)查五甲國中96年4月30日撫慰金申請書上，原告親自簽名蓋
    章同意擇領一次撫慰金，並除原告外，其遺族長子曾彩章、
    次子曾彩豪、長女曾淑瑛及次女曾思瑛均簽名蓋章同意原告
    代表領受一次撫慰金在案。再查，該撫慰金申請案經被告於
    96年5月10日以府人三字第0960098245號函核定，經該校於
    96年5月16日以掛號寄送原告，並據原告表示於96年5月21日
    收悉，被告及公務人員退休撫卹基金管理委員會依前揭處分
    書分別於96年5月24日及6月6日撥款入原告帳戶。本件原告
    所提之理由，確有憐憫之處，雖其所為表示錯誤而為請領一
    次撫慰金之意思表示，並簽名蓋章確認，非其真意，惟礙於
    被告依學校教職員退休條例施行細則第31條規定，退休人員
    或遺族依本條例擇領退休金、撫慰金及補償金之種類，均應
    於辦理時審慎決定，經主管教育行政機關審定並領取退休給
    與後，不得以任何理由請求變更。原告之一次撫慰金請領，
    業經被告核定並依規定撥款領取一次撫慰金在案，依前揭規
    定，不得以任何理由請求變更。
(四)被告於96年10月2日以府人三字第0960218648號函說明3、4
    係據原告及五甲國中來函所述，轉請教育部考量原告之情況
    放寬法令解釋之適用，經教育部函復以，請被告依前開條例
    施行細則第31條及第26條規定秉權責核處，非如原告所提「
    ．．．本府與原告主張相同，雙方爭點已不存在．．．」。
    依行政訴訟法第219條規定「當事人就訴訟標的具有處分權
    並不違反公益者，行政法院不問訴訟程度如何，得隨時試行
    和解．．．」。又行政程序法第136條規定，「行政機關對
    於行政處分所依據之事實或法律關係，經依職權調查仍不能
    確定者，為有效達成行政目的，並解決爭執，得與人民和解
    ，締結行政契約，以代替行政處分。」被告對於原告申請之
    一次撫慰金案所為之行政處分，係屬合法、有效之行政處分
    ，並無所依據之事實或法律關係，仍不能確定之情形。綜上
    所述，本件原告之訴為無理由，敬請依法駁回原告之訴。
    理  由
一、按「依本條例支領月退休金或兼領月退休金人員死亡時，另
    給與遺族一次撫慰金。前項一次撫慰金，以其核定退休年資
    及其死亡時同薪級之現職人員本薪額及第5條之規定，計算
    其應領之一次退休金為標準，扣除已領之月退休金，補發其
    餘額，並發給相當於同薪級之現職人員6個基數之撫慰金；
    其無餘額者亦同。遺族為父母、配偶或未成年子女者，如不
    領一次撫慰金時，得按原領月退休金之半數，或兼領月退休
    金之半數，改領月撫慰金。」「退休人員或遺族依本條例擇
    領退休金、撫慰金及補償金之種類，均應於辦理時審慎決定
    ，經主管教育行政機關審定並領取退休給與後，不得以任何
    理由請求變更。」學校教職員退休條例第14條之1第1項、第
    2 項、第3項及同條例施行細則第31條定有明文。
二、查原告係五甲國中已故支領月退休金人員曾慶福之遺族，因
    曾慶福於民國96年4月11日亡故，原告向其夫之原服務機關
    五甲國中申請一次撫慰金，經該校以96年4月30日五中人字
    第0960001041號函送被告辦理，旋經被告同年5月10日以府
    人三字第0960098245號函核定，遺族申請一次撫慰金案之領
    受代表人為原告，嗣被告依前揭處分書於96年5月24日實發
    金額為1,148,035元撥款入原告帳戶，公務人員退休撫卹基
    金管理委員會亦於96年6月6日將一次撫慰金撥入遺族指定帳
    戶，入帳金額為819,085元等情，為原告所不爭，並有原告
    96年4月30日撫慰金申請書、96年4月27日遺族申請撫慰金領
    受代表同意書、五甲國中前揭函、被告前揭函、被告及公務
    人員退休撫卹基金管理委員會前述撥款紀錄表等附於本院卷
    及原處分卷可稽，應堪信實。
三、原告雖主張：原告同意請領一次撫慰金乃在不正確資訊下所
    為之錯誤意思表示，依民法第88條之規定，應得主張撤銷該
    同意之意思表示，而變更改請領「月撫慰金」，另請鈞院考
    量原告之經濟狀況，從寬免受學校教職員退休條例施行細則
    第31條之限制；被告以96年10月2日府人三字第0960218648
    號致函教育部，於函內說明第3、4之說明，足證被告亦同意
    將原告之一次撫慰金改為月撫慰金，依學校教職員退休條例
    施行細則第26條規定，本件退休案之審定機關為被告，被告
    既表明同意將本件一次撫慰金改為月撫慰金，與原告之主張
    相同，對方之爭點已不存在，為此請求鈞院准予調解，由雙
    方成立和解，以節省司法資源；原告提起訴願時，訴願審議
    委員會主任委員並未依訴願法第64條之規定，要原告到場陳
    述意見，逕以一紙行政命令駁回原告之申請，難使原告心服
    口服；五甲國中之人事室盧主任，不知何故，對原告夫婦存
    有歧見，亡夫自退休後，從未領到3節禮金，全係同事告知
    ，方知有此權益可享，詢及盧主任尚以未滿55歲而退休不能
    領取回應，原告不從，極力爭取始於96年6月15日一次補發
    ，5次共10、000元，凡此種種，五甲國中均有案可稽云云，
    資為爭論。
四、惟按「退休人員或遺族依本條例擇領退休金、撫慰金及補償
    金之種類，均應於辦理時審慎決定，經主管教育行政機關審
    定並領取退休給與後，不得以任何理由請求變更。」前揭學
    校教職員退休條例施行細則第31條定有明文。蓋依學校教職
    員退休條例支領月退休金或兼領月退休金人員死亡時，其遺
    族依學校教職員退休條例第14條之1第1項之規定請領一次慰
    撫金或依同條第3項之規定請領月慰撫金，孰為有利，將因
    當事人之經濟條件及健康條件等各種主、客觀因素而異，難
    為一致之判別標準，且此等因素將隨著時間之進行而不斷改
    變，為使此公法關係早日確定，前揭學校教職員退休條例施
    行細則第31條規定，委由遺族依其主觀意願於辦理時審慎擇
    定，俟經主管教育行政機關審定並領取退休給與後，則不得
    以任何理由請求變更，自有必要。經查，原告於96年4月30
    日向五甲國中申請慰撫金時，其申請書上除原告親自簽名蓋
    章同意擇領一次撫慰金外，其遺族長子曾彩章、次子曾彩豪
    、長女曾淑瑛及次女曾思瑛均簽名蓋章同意原告代表領受撫
    慰金，嗣該撫慰金申請案經被告於96年5月10日以府人三字
    第0960098245號函核定，被告及公務人員退休撫卹基金管理
    委員會依前揭處分書分別於96年5月24日及6月6日撥款入原
    告帳戶，原告不服被告前述96年5月10日府人三字第0960098
    245號函，於96年6月7日始向被告提出訴願書，請求撤銷被
    告一次慰撫金之核定，改為核發月撫慰金等情，有前述原告
    96年4月30日撫慰金申請書、96年4月27日遺族申請撫慰金領
    受代表同意書、被告96年5月10日府人三字第0960098245號
    函、被告及公務人員退休撫卹基金管理委員會前述撥款紀錄
    表等附於本院卷及原處分卷可憑。是本件原告既已決定請領
    一次慰撫金，經主管教育行政機關審定並於96年6月6日核撥
    完竣後，原告始於96年6月7日提起訴願，請求撤銷被告之審
    定處分，揆諸前揭說明，自無理由。次按，在行政法規定不
    完備之情形下，依實務見解，在特定情況，固得準用民法相
    關之規定，惟行政法已有明確之規定下，自無準用民法相關
    規定之餘地。有關本件遺族慰撫金請求權，前揭學校教職員
    退休條例施行細則第31條既已有明定，遺族應於辦理時審慎
    決定，經主管教育行政機關審定並領取退休給與後，不得以
    任何理由請求變更，自無適用民法第88條得因意思表示錯誤
    而撤銷意思表示規定之餘地。況原告亦係請領月退休金之退
    休教師，對此等遺族請領慰撫金之權益，應具有相當之認識
    ，且如上述，此等請領方式之選擇，孰對當事人較為有利，
    非但因人而異，且非於其法律關係全部終結時，並無定論，
    原告此種選擇，是否確對其不利，造成損害，目前亦實難論
    斷。是原告主張：原告同意請領一次撫慰金乃在不正確資訊
    下所為之錯誤意思表示，依民法第88條之規定，應得主張撤
    銷該同意之意思表示，而變更改請領「月撫慰金」，另請鈞
    院考量原告之經濟狀況，從寬免受學校教職員退休條例施行
    細則第31條之限制云云，尚非可採。
五、次查，原告於被告審定發給一次撫慰金後，於96年6月7日提
    起訴願，五甲國中因認原告剛辦完喪事不久，心情憂傷難過
    ，以致未能深思熟慮而冒然決定，其情可憫，且原告上有年
    邁公婆賴原告撫養，又有子女4人，全家生計重擔在身，因
    此五甲國中乃於96年9月20日以五中人字第0960002413號函
    致高雄縣政府，載明「本校故退休人員曾慶福遺族甲○○老
    師申請變更一次撫慰金改領月撫慰金案，如說明，請核轉上
    級諒情准予放寬請領，照護退休人員遺族之生活。」而被告
    固於96年10月2日以府人三字第0960218648號致函教育部，
    於函內說明第3、4謂：「3、惟該校再函報請准變更理由略
    以，鍾女士申請撫慰金時，該校主辦單位有口頭說明撫慰金
    請領種類，但未當面計算一次及月撫慰金差異，致渠未冷靜
    審慎選擇，嗣考慮上有公婆，下有子女四人必須擇領月撫慰
    金維持家計云云（詳如該校原函影本）。4、查鍾女士係於
    其喪夫後第17天申辦選擇一次撫慰金，體卹渠當時離棄之痛
    ，自難言喻，致未能慎重選擇之常情，再查渠此後上奉公婆
    ，下撫子女身肩繁重；且一次撫慰金雖已撥款入帳，渠仍保
    留未動支等事實，法律不外情理，爰再報請從寬核釋，以其
    尚未動支撫卹金之事實，准予改擇月撫慰金，俾本府重新審
    定。」等語，極力協助原告向教育部爭取本件改發月慰撫金
    ，然教育部業於96年6月22日以台人(三)字第0960095422 號
    函復被告，請被告依前揭學校教職員退休條例施行細則第31
    條、第26條規定，秉權責辦理乙節，此有五甲國中、被告、
    教育部前揭函附於本院卷可按。是被告前述96年10月2日府
    人三第0960218648號函說明3、4係據原告及五甲國中來函所
    述，轉請教育部考量原告之情況，放寬法令解釋之適用，顯
    非原告所述，已同意原告改發月慰撫金之請求，雙方爭點已
    不存在甚明。是原告另稱：被告以96年10月2日府人三字第
    0960218648號致函教育部，於函內說明第3、4之說明，足證
    被告亦同意將原告之一次撫慰金改為月撫慰金，依學校教職
    員退休條例施行細則第26條規定，本件退休案之審定機關為
    被告，被告既表明同意將本件一次撫慰金改為月撫慰金，與
    原告之主張相同，對方之爭點已不存在，為此請求鈞院准予
    調解，由雙方成立和解，以節省司法資源等詞，亦屬無據。
六、另按，訴願法第64條固規定訴願審議委員會主任委員得指定
    委員聽取訴願人、參加人、或利害關係人到場陳述，惟該條
    規定係任意規定，並非強行規定，本件訴願審議委員會主任
    委員縱未履行該程序，仍難認其訴願決定即係違法。是原告
    所稱：原告在申請訴願時，訴願審議委員會主任委員並未依
    訴願法第64條之規定，要原告到場陳述意見，逕以一紙行政
    命令駁回原告之申請，難使原告心服口服乙節，仍無可採。
    又本件五甲國中之人事室盧主任，於發放原告配偶之3節禮
    金，縱有疏失，尚與本件原告得否改領月慰撫金無涉，自難
    僅憑其上述疏失，遽認原告本件請求為有理由。從而原告又
    稱：五甲國中之人事室盧主任，對原告夫婦存有歧見，亡夫
    自退休後，從未領到3節禮金，全係同事告知，方知有此權
    益可享，經原告極力爭取始於96年6月15日一次補發，凡此
    種種，五甲國中均有案可稽等情，縱然屬實，本件亦無從為
    原告有利之認定。
七、綜上所述，原告之主張既無足採。則被告原處分96年5月10
    日府人三字第0960098245號函審定核發原告一次撫慰金，並
    無違誤，訴願決定予以維持，亦無不合。原告提起本件訴訟
    ，求為撤銷，為無理由，應予駁回。又本件事證已明，兩造
    其餘主張，經核與判決結果不生影響，爰不一一論述，附此
    敘明。
據上論結，本件原告之訴為無理由，爰依行政訴訟法第195條第
1項後段、第98條第1項前段，判決如主文。
中    華    民    國    97    年     2    月   26     日
            高雄高等行政法院第一庭
                        審判長法官  呂  佳  徵
                              法官  蘇  秋  津
                              法官  林  勇  奮
以上正本係照原本作成。
如不服本判決，應於判決送達後20日內向本院提出上訴書狀，其
未表明上訴理由者，應於提起上訴後20日內向本院提出上訴理由
書（須按對造人數附繕本）；如於本判決宣示或公告後送達前提
起上訴者，應於判決送達後20日內補提上訴理由書（須附繕本）
。未表明上訴理由者，逕以裁定駁回。
中    華    民    國    97    年     2    月   26     日
                            書記官  黃  玉  幸


司法院資訊處製作；財團法人民間司法改革基金會備份。
